【裁判字號】    97,重訴,12
【裁判日期】    971231
【裁判案由】    拆屋還地
【裁判全文】
臺灣宜蘭地方法院民事判決              97年度重訴字第12號
原      告  張廣炎即祭祀公業張能旺管理人
訴訟代理人  官朝永律師
被      告  乙○○
            丁○○○
兼  上二人
共      同
訴訟代理人
            丙○○
被      告  甲○○
            辛○○○
            戊○○
            己○○
            壬○○○
                      樓之2
兼  上二人
共      同
訴訟代理人
            庚○○
上列當事人間拆屋還地事件，本院於97年12月18日言詞辯論終結
，判決如下：
    主  文
被告乙○○應將坐落宜蘭縣羅東鎮○○段一００二地號土地上如
附圖所示編號Ｇ部分面積０．０００三一八公頃ＲＣ造水塔、Ｉ
部分面積０．００七四三二公頃之鐵皮頂倉庫、Ｊ部分面積０．
００八七七九公頃之泥土水池拆除，並將土地返還原告。
被告丁○○○應將坐落宜蘭縣羅東鎮○○段一００二地號土地上
如附圖所示編號Ｉ部分面積０．００七四三二公頃之鐵皮頂倉庫
之物品騰空。
被告乙○○應給付原告新台幣陸萬捌仟柒佰陸拾元及自民國九十
七年七月十一日起至返還土地之日止每月新台幣壹仟壹佰肆拾陸
元。
原告其餘之訴駁回。
訴訟費用由被告乙○○負擔十分之三，餘由原告負擔。
本判決第一、二、三項於原告以新台幣陸拾捌萬元供擔保後，得
假執行。但被告乙○○、丁○○○如以新台幣貳佰零壹萬陸仟伍
佰參拾捌元預供擔保，得免為假執行。
原告其餘假執行之聲請駁回。
    事實及理由
壹、程序方面
一、原告原起訴請求被告乙○○、丙○○應將坐落宜蘭縣羅東鎮
    ○○段1002地號土地（以下簡稱系爭土地）上之地上物予以
    拆除並返還土地；被告乙○○、丙○○應給付原告新台幣（
    下同）1,667,709 元及起訴狀繕本送達翌日起至返還土地之
    日止每月27,795元之不當得利。嗣於本院審理時更正為請求
    被告乙○○、甲○○、辛○○○、戊○○、己○○、壬○○○、庚○○應將系爭土地上如宜蘭縣羅東地政事務所之土地
    複丈成果圖即附圖所示編號A、B、C、D、E、F、H 部分之地
    上物拆除並返還土地；被告乙○○應將系爭土地上如附圖所
    示編號G、I、J 部分之地上物拆除並返還土地；被告乙○○
    、丙○○、丁○○○應將系爭土地上如附圖所示編號A、B、
    C、D、E、F、G、H、I、J部分土地上之物品騰空並返還土地
    ；被告乙○○、丙○○、丁○○○應給付288,594 元及自97
    年7月11日起至返還土地之日止每月4,809元之不當得利。核
    屬民事訴訟法第255條第1項第2、3、5 款規定之請求之基礎
    事實同一、擴張及減縮應受判決事項聲明、該訴訟標的對於
    數人必須合一確定而追加其原非當事人之人之情形，應予准
    許。被告乙○○雖辯稱系爭土地上之地上物均為其單獨繼承
    所有，被告甲○○先前與被告乙○○間因繼承財產糾紛而訴
    訟，經最高法院判決確定被告乙○○勝訴等語，惟查：系爭
    土地上之地上物並非祭祀公業之產業，為兩造所不爭執，並
    不限於男系子孫始享有派下員權利之問題，而應回歸民法一
    般繼承法則之規定，自無排除女姓繼承人依法享有之繼承權
    ，被告甲○○、辛○○○、戊○○、己○○、壬○○○、庚○○既未拋棄繼承權，仍屬於地上物之處分權人，至被告乙○○提出之最高法院判決書影本，其內容係涉及派下員權利
    之不當得利糾紛，與本件情形不同，被告乙○○上開辯解，
    顯有誤會。
二、按當事人於言詞辯論時為訴訟標的之認諾者，法院應本於其
    認諾為該當事人敗訴之判決，固為民事訴訟法第384 條所明
    定。惟查：被告乙○○、甲○○、辛○○○、戊○○、己○○、壬○○○、庚○○就系爭土地上之地上物部分屬於公同
    共有關係（詳如後述說明），其訴訟標的必須合一確定。而
    共同訴訟人中一人之行為，如不利於共同訴訟人，依民事訴
    訟法第56條第1項第1款規定，對共同訴訟人全體不生效力。
    從而，被告甲○○、辛○○○、戊○○、己○○、壬○○○
    、庚○○雖於言詞辯論時就本件原告拆屋還地之請求為認諾
    之表示，然自形式觀之，其就本件訴訟標的之法律關係逕為
    認諾，係不利於其他共同被告，揆諸上揭規定，其效力應不
    及於共同被告之全體，本院自不得本於被告甲○○所為之認
    諾，逕對之為敗訴之判決。
貳、實體方面
一、原告起訴主張：系爭土地為祭祀公業張能旺派下員所共有，
    前經派下員會議決議予以出售，所得依照管理章程第29條規
    定由6 大房平分，然目前尚有被告乙○○、甲○○、辛○○○、戊○○、己○○、壬○○○、庚○○繼承自張正壢而共
    有如附圖所示編號A、B、C、D、E、F、H 部分之地上物，被
    告乙○○單獨所有如附圖所示編號G、I、J 部分之地上物坐
    落在系爭土地上，且被告乙○○、丙○○、丁○○○在上述
    地上物堆置相關物品而無權占有使用系爭土地，爰依據民法
    第767 條規定物上請求權之法律關係，請求被告乙○○、甲○○、辛○○○、戊○○、己○○、壬○○○、庚○○拆屋
    還地，請求被告乙○○、丙○○、丁○○○將物品騰空返還
    土地。並依據民法第179 條規定之不當得利法律關係，請求
    被告乙○○、丙○○、丁○○○返還相當於租金之不當得利
    等語。並聲明：（一）被告乙○○、甲○○、辛○○○、戊○○、己○○、壬○○○、庚○○應將系爭土地上如附圖所
    示編號A部分面積0.007297公頃之磚造鐵皮頂倉庫、B部分面
    積0.007002公頃之磚造鐵皮頂倉庫、C部分面積0.009526 公
    頃之磚石造房屋、D部分面積0.002606公頃之磚石造門廊、E
    部分面積0.012234 公頃之磚石造房屋、F部分面積0.000135
    公頃之磚造水井、H部分面積0.000197 公頃之磚石造之造景
    池拆除，並將土地返還原告；（二）被告乙○○應將系爭土
    地上如附圖所示編號G部分面積0.000318公頃RC造水塔、I部
    分面積0.007432公頃之鐵皮頂倉庫、J部分面積0.008779 公
    頃之泥土水池拆除，並將土地返還原告；（三）被告乙○○
    、丙○○、丁○○○應將系爭土地上如附圖所示編號A、B、
    C、D、E、F、G、H、I、J部分土地上之物品騰空，並將土地
    返還原告；（四）被告乙○○、丙○○、丁○○○應給付原
    告288,594元及自97年7月11日起至返還土地之日止每月4,80
    9元（五）願供擔保，請准宣告假執行。
二、被告乙○○、丙○○、丁○○○則以：祖先張能旺於民國前
    24年興建三合院，分給六大房兒子居住，各自使用其分得範
    圍，於15年時並有張新掌書寫之鬮分合約證交予各大房子孫
    ，已載明建物為張正壢所有，顯有分管協議存在，被告乙○○係張正壢之長子，亦為祭祀公業之派下員，被告乙○○目
    前占用之部分，係在分管之約定範圍內，況系爭土地上之地
    上物業因時效而取得地上權，並非無權占有。如附圖所示編
    號A、B部分，係被告乙○○之父親張正壢興建，被告乙○○
    僅事後翻修鐵皮屋頂而已，如附圖所示編號C、D、E、F、H
    部分係祖先張能旺所興建，附圖所示編號G、I、J 部分係被
    告乙○○自己所興建，原告主張如附圖所示編號A、B、C、D
    、E、F、H 部分之地上物係被告乙○○之父親張正壢所蓋云
    云，與事實不符。系爭土地上之地上物內所堆放之物品（木
    炭）係被告丁○○○所有，與被告乙○○、丙○○無涉，被
    告丙○○在系爭土地上並無任何地上物或物品存在，原告訴
    請被告丙○○拆屋還地及遷讓物品，即有未洽。被告乙○○
    既有合法之占有權源，自不構成不當得利，被告丁○○○係
    借用被告乙○○之房屋堆放物品，而被告丙○○並無占有使
    用系爭土地，均無不當得利之情形。況原告請求之不當得利
    金額計算有誤，亦屬偏高等語，資為抗辯。並聲明：（一）
    請求駁回原告之訴及假執行之聲請；（二）如受不利判決，
    願供擔保請求免為假執行。
三、被告甲○○、辛○○○、戊○○、己○○、壬○○○、庚○○對於原告拆屋還地之請求完全沒有意見，逕為認諾。
四、兩造不爭執之事實：
    原告主張系爭土地為祭祀公業張能旺派下員所共有，目前有
    如附圖所示編號A部分面積0.007297 公頃之磚造鐵皮頂倉庫
    、B部分面積0.007002公頃之磚造鐵皮頂倉庫、C部分面積0.
    009526公頃之磚石造房屋、D部分面積0.002606 公頃之磚石
    造門廊、E部分面積0.012234公頃之磚石造房屋、F部分面積
    0.000135公頃之磚造水井、H部分面積0.000 197公頃之磚石
    造之造景池、G部分面積0.000318公頃RC造水塔、I部分面積
    0.007432公頃之鐵皮頂倉庫、J部分面積0.00 8779公頃之泥
    土水池坐落其上之事實，此有原告提出之系爭土地登記謄本
    乙份及宜蘭縣羅東地政事務所測量人員實地測量後製作之複
    丈成果圖即附圖乙份在卷可證，被告對此均無爭執，堪信屬
    實。
五、得心證之理由：
    本件之爭點，經兩造同意後整理為下述項目（被告甲○○、
    辛○○○、戊○○、己○○、壬○○○、庚○○均無爭執之
    事項）：（一）原告請求被告拆屋還地及騰空物品，是否有
    理由？（二）原告請求被告乙○○、丙○○、丁○○○給付
    不當得利288,594元及自97年7月11日起至返還土地之日止每
    月4,809元，是否有理由？以下分別予以說明：
（一）原告請求被告拆屋還地及騰空物品，是否有理由？
  １  查系爭土地上之地上物，如附圖所示編號A部分面積0.007
      297公頃之磚造鐵皮頂倉庫、B部分面積0.007002公頃之磚
      造鐵皮頂倉庫為張正壢所興建；G部分面積0.000318公頃R
      C造水塔、I部分面積0.007432公頃之鐵皮頂倉庫、J 部分
      面積0.008779公頃之泥土水池為被告乙○○所興建，為兩
      造所不爭執之事實，應屬可採。原告另主張如附圖所示編
      號C部分面積0.009526 公頃之磚石造房屋、D部分面積0.0
      02606公頃之磚石造門廊、E部分面積0.012234公頃之磚石
      造房屋、F部分面積0.000135公頃之磚造水井、H部分面積
      0.000197公頃之磚石造之造景池為張正壢所蓋等語，被告
      乙○○、丙○○、丁○○○則主張係張能旺所蓋等語，則
      如附圖所示C、D、E、F、H 部分究竟為何人所興建，涉及
      目前處分權人為何人之問題，應先予釐清。被告乙○○、
      丙○○、丁○○○雖主張係祖先張能旺所蓋云云，然經本
      院於97年4月3日履勘現場，如附圖所示編號C、D、E 部分
      ，為互相緊鄰之建物，從客觀視之，應為同期所興建之建
      物，且其構造上為磚石造並覆蓋混凝土，此有該日勘驗筆
      錄所附之現場照片在卷可參，顯非張能旺生存時代之建材
      ，而依照被告乙○○、丙○○、丁○○○提出之鬮分合約
      證，亦僅記載張正壢對於部分建物之權利義務而已，則原
      告主張如附圖所示編號C、D、E 部分為張正壢所興建，較
      屬可採。另附圖編號F、H部分，係水井與造景池，核屬主
      建物之附屬設施，客觀上亦無可能早於主建物而興建，而
      參照被告甲○○到庭陳述：造景魚池是我父親（指張正壢
      ）蓋的等語，是原告主張附圖編號F、H部分同為張正壢所
      興建，堪信屬實。又被告乙○○、甲○○、辛○○○、戊○○、己○○、壬○○○、庚○○均為張正壢之繼承人之
      事實，此有原告提出之繼承系統表及相關戶籍謄本附卷可
      證，故附圖所示編號A、B、C、D、E、F、H 部分之地上物
      處分權人確為被告乙○○、甲○○、辛○○○、戊○○、
      己○○、壬○○○、庚○○，而附圖所示編號G、I、J 部
      分地上物之處分權人為被告乙○○，可堪認定。
  ２  被告乙○○、丙○○、丁○○○雖主張系爭土地上之地上
      物業因時效而取得地上權云云，然按：因時效而取得地上
      權登記請求權者，不過有此請求權而已，在未依法登記為
      地上權人以前，仍不得據以對抗土地所有人而認其並非無
      權占有。占有人因時效而取得地上權登記請求權者，以已
      具備時效取得地上權之要件，向該管地政機關請求為地上
      權登記，如經地政機關受理，則受訴法院即應就占有人是
      否具備時效取得地上權之要件（最高法院69年度第5 次民
      事庭會議決議、80年度第2 次民事庭會議決議之意旨參照
      ）。且此係指占有人在土地所有人起訴前已申請為地上權
      之登記且經受理者，始有其適用（最高法院83年度台上字
      第1448號判決意旨參照）。被告乙○○於本件起訴前既未
      向地政機關申辦時效取得地上權登記，自無從據此而對抗
      原告之請求。
  ３  被告乙○○、丙○○、丁○○○另主張系爭土地內部有分
      管協議存在，並非無權占有等語。經查：系爭土地登記為
      祭祀公業張能旺名下而為各派下員所公同共有，而派下員
      早於日據時期昭和2 年間已約定：羅東郡羅東街16分之13
      番所在西畔第一護櫺舊式四間及門樓一間半以代金二千四
      百元歸正壢取得等語，此有被告乙○○、丙○○、丁○○○提出之鬮分合約證影本可資參照，已有分管之協議存在
      ，而如附圖所示編號C、D、E 部分之房屋及門廊，門牌號
      碼為40號及42號，其中40號房屋於97年間之折舊年數為58
      年，亦有宜蘭縣政府地方稅務局羅東分局97年6 月20日宜
      稅羅字第0970060004號函檢附之房屋稅籍資料乙份附卷可
      參，可證上述建物存在之時間已歷數十年，期間未見其他
      派下員之共有人提起訴訟或異議，客觀上亦堪認於各派下
      員間確有同意張正壢興建上開房屋而占有使用系爭土地之
      情事，故如附圖所示編號A、B、C、D、E、F、H 部分之房
      屋、倉庫（以前為豬舍）及附屬設施之水井、造景魚池之
      地上物，屬於派下員張正壢生前使用其所分管之系爭土地
      部分，非屬無權占有之情形，被告乙○○、甲○○、辛○○○、戊○○、己○○、壬○○○、庚○○繼承自張正壢
      而公同共有前述地上物，自屬合法占有使用系爭土地。原
      告空言否認上開鬮分合約證之真正，自無可採，其另主張
      即使鬮分合約證屬實，亦僅限於附圖所示編號E 部分而已
      云云，亦無依據。故原告請求被告乙○○、甲○○、辛○○○、戊○○、己○○、壬○○○、庚○○將附圖所示編
      號A、B、C、D、E、F、H 部分之地上物拆除並返還土地，
      及請求被告乙○○、丙○○、丁○○○將上開地上物內部
      之物品騰空，要無可採。
  ４  關於附圖所示編號G、I、J 部份，既為被告乙○○自己所
      興建，自非屬於繼承自張正壢所分管之範圍內，而被告乙○○又無法舉證證明該部分有何合法占有權源，核屬無權
      占有，則原告請求被告乙○○將附圖所示編號G、I、J 部
      份之地上物拆除並返還土地，應屬可採。另被告乙○○、
      丙○○、丁○○○自承附圖所示編號I 部分堆置之物品（
      木炭）係被告丁○○○所有，而被告丁○○○係借用其父
      親即被告乙○○之地上物而堆置物品（木炭），被告乙○○既屬無權占有如附圖所示編號I 部分，則被告丁○○○
      自應將如附圖所示編號I 部分地上物之物品騰空，但被告
      丁○○○並非直接占有系爭土地，而僅係占有如附圖所示
      編號I 部分之地上物而已，是原告請求被告丁○○○返還
      土地云云，要屬誤會。被告乙○○、丙○○既非前述物品
      之所有人，是原告請求被告乙○○、丙○○騰空物品，即
      屬無據，而被告丙○○亦無任何地上物占有使用系爭土地
      ，則原告請求被告丙○○返還土地云云，亦無可採。
  ５  至原告主張如附圖所示編號A、B、C、D、E、F、H 部分之
      地上物的多數共有人都已經同意拆屋還地，其處分之效力
      應及於共有物之全部云云。惟按：共有土地或建築改良物
      ，其處分、變更及設定地上權、永佃權、地役權或典權，
      應以共有人過半數及其應有部分合計過半數之同意行之。
      但其應有部分合計逾三分之二者，其人數不予計算。固為
      土地法第34條之1第1項所明文。同意拆除解釋上雖屬處分
      權之行使，然被告甲○○、辛○○○、戊○○、己○○、
      壬○○○、庚○○並未依照同條第2 項規定，事先以書面
      通知被告乙○○，且相關補償之問題亦未見被告甲○○、
      辛○○○、戊○○、己○○、壬○○○、庚○○提出而為
      主張，原告自不能單憑被告甲○○、辛○○○、戊○○、
      己○○、壬○○○、庚○○同意拆除共有物而主張效力及
      於共有物全部。
（二）原告請求被告乙○○、丙○○、丁○○○給付不當得利28
      8,594元及自97年7月11日起至返還土地之日止每月4,809
      元，是否有理由？
  １  按依不當得利之法則請求返還不當得利，以無法律上之原
      因而受利益，致他人受有損害為其要件，故其得請求返還
      之範圍，應以對方所受之利益為度，非以請求人所受損害
      若干為準，無權占有他人土地，可能獲得相當於租金之利
      益為社會通常之觀念，是被上訴人抗辯其占有系爭土地所
      得之利益，僅相當於法定最高限額租金之數額，尚屬可採
      （最高法院61年度台上字第1695號判例意旨參照）。次按
      ：城市地方房屋之租金以不超過土地及其建築物申報總價
      額年息10%為限，土地法第97條第1項定有明文。所謂土地
      及建築物之總價額，依土地法施行法第25條規定，土地價
      額依法定地價；建築物價額則依該管市縣地政機關估定之
      價額而言。所謂法定地價，依土地法第148 條規定，係土
      地所有權人依該法規定所申報之地價（最高法院80年度台
      上字第1996號判決意旨參照）。要言之，無權占有土地可
      獲致相當於租金之不當得利，該不當得利之數額，應以法
      定地價即申報地價之年息10%為限。
  ２  經查：系爭土地上被告乙○○所有如附圖所示編號G、I、
      J 部份之地上物，為無權占有之事實，已如前述，則原告
      請求被告乙○○返還不當得利之數額，應以如附圖所示編
      號G、I、J部份地上物面積合計0.016529公頃即165.29 平
      方公尺予以計算其法申報地價之年息10% 為限，系爭土地
      之申報計價為每平方公尺1,040 元，此有系爭土地之登記
      謄本可證，而系爭土地附近多為農田利用，無明顯商業活
      動，亦有本院前述勘驗筆錄及現場照片在卷可憑，本院審
      酌系爭土地之位置、鄰近土地利用之現況等情事，認為以
      系爭土地申報地價之年息8%計算不當得利，應屬適當，從
      而原告得請求被告乙○○給付相當於租金之不當得利為每
      月1,146元（計算式為1040×165.29×8%÷12=1146，元以
      下4捨5入），原告請求被告乙○○給付回溯前5 年之不當
      得利68,760元及自97年7 月11日起至返還土地之日止每月
      1,146 元之不當得利，為有理由，其餘之請求，則屬無理
      由。又原告請求被告丙○○、丁○○○返還不當得利部分
      ，查被告丙○○並無任何地上物及物品占有使用系爭土地
      ，已如前述，原告請求被告丙○○返還不當得利，即屬無
      據，而被告丁○○○係借用被告乙○○所有如附圖所示編
      號I 部分之倉庫堆放物品（木炭），直接無權占有系爭土
      地者為附圖所示編號I 部分之倉庫，而非內部堆放之物品
      （木炭），原告得向被告乙○○請求，但不得向被告丁○○○請求，故原告請求被告丁○○○返還不當得利云云，
      自無理由。
六、綜上所述，原告依據民法第767 條規定物上請求權之法律關
    係，請求被告乙○○將如附圖所示編號G、I、J 部分之地上
    物拆除並返還土地；被告丁○○○將如附圖所示編號I 部分
    地上物之物品騰空；另依據民法第179 條規定之不當得利之
    法律關係，請求被告乙○○給付68,760元及自97年7 月11日
    起至返還土地之日止每月1,146 元，均屬有理由，應予准許
    。其餘之請求，則屬無理由，應予駁回。原告勝訴之部分，
    原告及被告乙○○、丁○○○分別陳明願供擔保請求宣告假
    執行及免為假執行，核無不合，爰分別酌定適當之金額，併
    予准許之。原告其餘假執行之聲請，因訴之駁回而失所附麗
    ，應併予駁回。本件訴訟費用，參酌被告丁○○○僅係借用
    被告乙○○占用系爭土地如附圖所示編號I 部分而堆放物品
    ，其敗訴部分之訴訟費用由被告乙○○負擔即可，故依照原
    告勝訴部分與起訴請求之比例，認為應由被告乙○○負擔10
    分之3 ，其餘由原告負擔。又本件事證已臻明確，兩造其餘
    主張及攻擊防禦方法，核與判決判決無影響者，爰不一一論
    述，併此敘明。
七、訴訟費用負擔之依據：民事訴訟法第79條。
中    華    民    國    97    年    12    月    31    日
                  臺灣宜蘭地方法院民事庭
                      法  官  林俊廷
正本係照原本作成。
如對本判決上訴，應於判決送達後20日內向本院提出上訴狀（須
附繕本）。
中    華    民    國    97    年    12    月    31    日
                      書記官  林慶生


司法院資訊處製作；財團法人民間司法改革基金會備份。
